【裁判字號】    95,易,455
【裁判日期】    951031
【裁判案由】    詐欺等
【裁判全文】
臺灣臺南地方法院刑事判決               95年度易字第455號
公  訴  人  臺灣臺南地方法院檢察署檢察官
被      告  乙○○
            戊○○
            甲○○
上列被告因詐欺等案件，經檢察官提起公訴（九十四年度偵字第
一一七五八、一一八二０、一三三九０、九十五年度偵字第六一
二０號），被告於本院準備程序進行中，先就被訴事實為有罪之
陳述，經本院合議庭裁定由受命法官獨任進行簡式審判程序，判
決如下：
    主  文
乙○○共同行使偽造私文書，足以生損害於公眾及他人，處有期
徒刑肆年陸月。「陳基發」之中華民國普通護照入出境許可申請
書上偽造之「陳基發」署押貳枚，均沒收。
戊○○共同行使偽造私文書，足以生損害於公眾及他人，處有期
徒刑年。「陳基發」之中華民國普通護照入出境許可申請書上
偽造之「陳基發」署押貳枚，均沒收。
甲○○共同連續意圖為自己不法之所有，以詐術使人將本人之物
交付，處有期徒刑壹年陸月。緩刑肆年。
    事  實
一、乙○○與戊○○二人係夫妻，甲○○為乙○○之舅舅，乙○○自民國八十年一月五日起，分別向南山人壽保險股份有限
    公司（下稱：南山人壽公司）投保如附表編號十一至十四所
    示之保險，保險金額共計新台幣（下同）一千萬元；又於八
    十三年九月二十二日起向國泰人壽保險股份有限公司（下稱
    ：國泰人壽公司）投保如附表附表編號一至十所示之保險，
    保險金額共計三千六百萬元。乙○○因經濟狀況不佳，於八
    十四年一、二月間某日，與戊○○及甲○○謀議欲詐死以請
    領上開保險金給付，甲○○基於甥舅情誼，不忍見乙○○為
    債務逼迫所苦，遂同意參與上開計畫，渠等即共同基於意圖
    為自己不法所有之概括犯意聯絡，八十四年三月六日，乙○○藉與甲○○前往北部地區考察投資事宜，途經東北角風景
    區鼻頭角附近，乙○○要求甲○○向警謊報其落海失蹤，甲○○即於同（六）日中午十二時十五分許，向臺北縣警察局
    瑞芳分局鼻頭派出所謊報稱：乙○○在自宜蘭往台北方向濱
    海公路九一公里八００公尺處，即東北角風景區鼻頭海邊，
    因觀賞風景不慎失足落海失蹤云云，乙○○另與戊○○共同
    基於使公務員登載不實文書之犯意聯絡，由戊○○於同年四
    月二十七日向臺南市南區戶政事務所申請乙○○失蹤登記，
    使臺南市南區戶政事務所之承辦公務員，於同日將此不實之
    事項登載於職務上所掌之登記簿公文書，足以生損害於戶政
    機關對於戶籍管理之正確性，戊○○並以被保險人乙○○落
    海失蹤死亡為由，以保險受益人或保險受益人之法定代理人
    之身分，連續向國泰人壽公司及南山人壽公司詐領保險金給
    付，致該二家保險公司均陷於錯誤，國泰人壽公司先後支付
    周東毅（乙○○、戊○○之子）、戊○○如附表編號一、六
    、七、九及十所示之保險金額，南山人壽則先後支付周佳霖
    （乙○○、戊○○之女）、戊○○如附表編號十一至十四所
    示之保險金額。
二、八十七年間，乙○○唯恐上開詐死請領保險金給付情事遭查
    覺，擬潛逃大陸地區躲藏，因自恃與戊○○胞弟陳基發面貌
    神似，乃與戊○○共同基於行使偽造私文書之犯意聯絡，謀
    議由乙○○持戊○○胞弟陳基發之中華民國護照出境，戊○○乃意圖為自己不法之所有，未經胞弟陳基發之同意，竊取
    其私章、退伍令及國民身分證（戊○○此部分竊盜犯行，為
    二親等旁系血親間竊盜，未據陳基發提出告訴），再將陳基
    發之基本資料及乙○○之相片，委由不知情之耶路撒冷旅行
    社人員，以陳基發名義填寫普通護照入出境許可申請書一份
    ，並在其上申請人欄及備註欄偽造「陳基發」之署名各一枚
    而偽造私文書完成，於八十七年七月十七日由耶路撒冷旅行
    社人員持以向外交部領事事務局高雄辦事處申請核發護照而
    行使之，然經外交部領事事務局高雄辦事處人員進行實質審
    查後，仍未能發覺係乙○○冒用陳基發名義申請護照，仍於
    同年七月二十日核發貼有乙○○相片之陳基發中華民國護照
    （護照號碼：：M00000000號）一本，足生損害於陳基發及
    外交部領事事務局對於護照核發管理之正確性，乙○○於取
    得上開陳基發之中華民國護照後，隨於同年八月二十五日，
    以陳基發之名義出境前往澳門地區再輾轉進入大陸地區，又
    戊○○為避免乙○○持用陳基發名義之護照遭識破，旋於八
    十七年八月二十六日，以乙○○之代理人申請換發乙○○之
    國民新身分證，於同年九月九日持乙○○新國民身分證、乙○○之相片及乙○○之第一本舊護照（護照號碼：M0000000
    號）申領第二本新護照（護照號碼：M00000000號）寄往上
    海供乙○○使用。
三、戊○○為詐領其餘之保險金給付，乃於九十一年十二月二日
    ，向本院聲請宣告乙○○死亡，經本院於九十二年一月二十
    三日，以九十一年度亡字第四六號判決宣告乙○○於九十一
    年三月六日死亡確定，戊○○於九十二年二月十八日向臺南
    市南區戶政事務所聲請乙○○死亡登記，使臺南市南區戶政
    事務所之承辦公務員，於同日將此不實之事項登載於職務上
    所掌之登記簿公文書，足以生損害於戶政機關對於戶籍管理
    之正確性，戊○○再向國泰人壽公司詐領其餘保險金給付，
    致國泰人壽再陷於錯誤，先後支付周東毅、戊○○如附表編
    號二、三、四、五及八所示之保險金額，總計國泰人壽公司
    、南山人壽公司遭詐騙之保險金額、子女教育年金及豁免保
    費，分別為三千九百六十九萬七千八百元，一千四百三十二
    萬七千一百三十二元。嗣經內政部警政署航空警察局高雄分
    局察覺陳基發自八十七年八月二十五日出境後迄未入境，約
    談陳基發到案說明，而查悉上情，並於九十四年九月六日，
    為警在戊○○租屋處，扣得詐欺所得每張均為一千美元之旅
    行支票五十八張（每張面額均為美金一千元）、每張均為一
    百歐元之旅行支票二十五張、每張均為二百歐元之旅行支票
    十三張及在戊○○租用之保險箱扣得新台幣五十萬元。
四、案經國泰人壽公司告訴及內政部警政署航空警察局高雄分局
    移送臺灣臺南地方法院檢察署檢察官偵查起訴。
    理  由
一、本案被告三人所犯刑法第三百三十九條第一項之詐欺取財罪
    ，被告乙○○、戊○○所犯刑法第二百十四條之使公務員登
    載不實罪、第二百十條、第二百十六條之行使偽造私文書罪
    均非死刑、無期徒刑或最輕本刑有期徒刑三年以上之罪，亦
    非高等法院管轄第一審案件，且於準備程序進行中，被告先
    就被訴事實為有罪之陳述（見本院卷第一八五頁），經告知
    被告簡式審判程序之旨，並聽取檢察官、被告之意見後，本
    院合議庭裁定由受命法官進行簡式審判程序，是本案之證據
    調查，依刑事訴訟法第二百七十三條之二規定，不受同法第
    一百五十九條第一項、第一百六十一條之二、第一百六十一
    條之三、第一百六十三條之一及第一百六十四條至第一百七
    十條規定之限制，合先敘明。
二、上開犯罪事實，迭據被告戊○○、甲○○於警詢、偵查及本
    院審理時、被告乙○○於本院審理時坦承不諱，核與告訴人
    代理人丁介甫指訴之情節相符，並經證人陳基發、陳麗惠、
    謝耀杰、丙○○、辛有才、陳雲輝證述屬實，且有臺北縣警
    察局瑞芳分局鼻頭派出所受理失蹤人口案件登記表、臺北縣
    警察局受理民眾報案紀錄簿影本、普通護照入出境許可申請
    書影本（護照號碼：Ｍ00000000）、換領國民身份證申請書
    影本、戶籍謄本影本、內政部警政署航空警察局高雄分局九
    十四年一月二十六日航警高分四字第０九四０００六八九號
    函、外交部領事事務局九十四年三月七日領一字00000
    00000０號函、民事宣告死亡聲請狀、本院九十一年度
    亡字第四六號判決、國泰人壽公司理賠申請書、死亡保險金
    給付申請書、保證書及切結書、南山人壽公司死亡保險金申
    請書、國泰人壽公司給付予被告戊○○、周東毅之支票影本
    各一件在卷可稽，且有美金旅行支票五十八張、歐元旅行支
    票三十八張、新臺幣五十萬元扣案可憑，是被告上開自白與
    事實相符，堪以採信。本件事證已臻明確，被告犯行均堪認
    定，自應依法論科。
三、核被告三人所為，均係犯刑法第三百三十九條第一項之詐欺
    取財罪；被告乙○○、戊○○另犯刑法第二百十四條之使公
    務員登載不實文書罪、同刑法第二百十六條、第二百十條之
    行使偽造私文書罪（起訴書誤載為刑法第二百十六條、第二
    百十二條之行使偽造特種文書罪）。被告乙○○、戊○○利
    用不知情之之耶路撒冷旅行社人員，向外交部領事事務局高
    雄辦事處，冒用「陳基發名義申辦中華民國護照之行為，係
    屬刑法第二百十六條、第二百十條之行使偽造私文書罪之間
    接正犯。又按刑法部分條文業於九十四年二月二日公布，於
    九十五年七月一日施行，刑法第二十八條關於成立共同正犯
    之標準，將原來共同正犯之共同「實施」犯罪，改為共同「
    實行」犯罪，剔除完全未參與犯罪相關行為之「實行」的「
    陰謀共同正犯」及「預備共同正犯」，該規定之修正，乃係
    行為可罰性要件之變更，被告三人就刑法第三百三十九條第
    一項之詐欺取財罪部分，被告乙○○、戊○○二人就刑法第
    二百十四條之使公務員登載不實文書罪、同法第二百十六條
    、第二百十條之行使偽造私文書罪部分，均符合修正前刑法
    共同正犯之規定，對被告而言並無有利或不利之情形，自不
    生新舊法比較之問題，應論以共同正犯。再被告三人行為後
    ，刑法第五十六條連續犯之規定，業於九十四年一月七日修
    正公布刪除，並於九十五年七月一日施行，則被告之犯行，
    因行為後新法業已刪除連續犯之規定，此刪除雖非犯罪構成
    要件之變更，但顯已影響行為人刑罰之法律效果，自屬法律
    有變更，依新法第二條第一項規定，比較新、舊法結果，仍
    應適用較有利於被告之行為時法律即舊法論以連續犯（最高
    法院九十五年第八次刑事庭會議決議參照），是被告三人先
    後多次詐欺取財犯行，時間緊接，方法相同，觸犯構成犯罪
    要件相同之罪名，顯係基於概括犯意反覆為之，為連續犯，
    應依修正前刑法第五十六條連續犯之規定論以一罪，並依法
    加重其刑。另被告乙○○、戊○○為共同詐領保險金而行使
    偽造私文書，渠二人所犯上開各罪間有方法、結果之牽連犯
    關係，然因被告乙○○、戊○○行為後，新修正施行之刑法
    已刪除第五十五條關於牽連犯之規定，被告乙○○、戊○○
    所犯上開各罪，將改依數罪併罰之規定分論併罰，而依施行
    修正前即行為時之規定，則應從一重之罪處斷，比較新舊法
    規定，新法並非較有利於被告乙○○、戊○○，依刑法第二
    條第一項規定，應適用行為時之法律，即適用修正前刑法第
    五十五條牽連犯之規定，從一重之刑法第二百十六條、第二
    百十條之行使偽造私文書罪處斷，則前揭被告乙○○、戊○○就詐欺取財之輕罪部分，即無庸於主文為共犯、連續犯之
    諭示（最高法院九十四年度台上字第六五九二號判決意旨參
    照）。爰審酌被告乙○○積欠債務，不思依循正途清償，且
    犯罪後潛逃大陸地區長達八年餘，耗費兩岸司法資源將其緝
    捕返臺受審，被告戊○○參與偽造文書及詐領保險金請領犯
    行、被告甲○○參與犯罪程度較輕微，詐領保險金額合計高
    達五千四百餘萬元，暨渠等迄未清償國泰人壽公司、南山人
    壽公司遭詐領之保險金，兼衡渠等犯罪後均坦承犯行等一切
    情狀，分別量處如主文所示之刑。公訴人於審理中，雖就被
    告乙○○、戊○○二人，分別具體求處有期徒刑四年、三年
    六月不等之有期徒刑（見本院卷第一九三頁），惟本院審酌
    被告乙○○、戊○○所犯上開各情，認公訴人對被告乙○○
    求處科刑範圍尚屬過輕，未能達懲儆之效，對被告戊○○部
    分求處科刑範圍尚屬過重，本院爰認就被告乙○○、戊○○
    分別處以如主文第一、二項所示之刑，併此敘明。末查，被
    告甲○○前未曾因故意犯罪受有期徒刑以上刑之宣告，有卷
    附臺灣高等法院被告前案紀錄表可按，其基於與被告乙○○
    之甥舅情誼，一時失慮致罹刑章，且犯後已深具悔意，經此
    偵審程序，當知所警惕，信無再犯之虞，本院認所宣告之刑
    以暫不執行為適當，爰宣告緩刑四年，以啟自新。至於刑法
    第七十四條第一項第一款關於緩刑之規定，因本案被告甲○○行為時係在九十五年七月一日前，依據最高法院九十五年
    度第八次刑事庭會議決議，應適用九十五年七月一日修正生
    效之緩刑規定，併此敘明。此外，被告乙○○、戊○○委由
    不知情之耶路撒冷旅行社人員，以證人陳基發名義填寫普通
    護照入出境許可申請書一份，並在其上申請人欄及備註欄偽
    造「陳基發」之署名二枚，應依刑法第二百十九條規定宣告
    沒收；又上開普通護照入出境許可申請書上雖黏貼有被告乙○○之相片一幀，然該申請書既已交付外交部領事事務局而
    行使之，則其上所黏貼被告乙○○之相片，已非被告乙○○
    所有之物，爰不為沒收之宣告，附此敘明。
據上論斷，應依刑事訴訟法第二百七十三條之一第一項、第二百
九十九條第一項前段，刑法第二條第一項、修正前刑法第二十八
條、修正前刑法第五十六條、刑法第二百十條、第二百十四條、
第二百十六條、第三百三十九條第一項、修正前刑法第五十五條
、第二百十九條，刑法施行法第一條之一第一項、第二項前段，
判決如主文。
本案經檢察官丁○○到庭執行職務。
中    華    民    國    95    年    10    月    31    日
                  刑事第三庭    法  官  張銘晃
以上正本證明與原本無異。
如不服本判決應於送達後10日內向本院提出上訴狀。
                                書記官  林憶梅
中    華    民    國    95    年    11    月    2     日
┌──────────────────────────────────────────────────────┐
│附表：                                                                                                      │
├──┬────┬────┬─────┬────┬───┬────┬─────┬──────┬────────┤
│編號│投保日  │保約名稱│保額（萬）│保險年期│受益人│給付項目│保險金額（│申請給付日期│備        註    │
│    │        │        │          │        │      │        │元）      │            │                │
├──┼────┼────┼─────┼────┼───┼────┼─────┼──────┼────────┤
│1   │83年9月 │國泰龍鳳│100（二倍 │21 年   │周東毅│死亡保險│0000000   │85年4月25日 │新傷特死殘100萬 │
│    │22日    │育英保險│型）      │        │      │金      │          │            │增購死殘100萬   │
├──┼────┼────┼─────┼────┼───┼────┼─────┼──────┼────────┤
│2   │同上    │同上    │同上      │同上    │同上  │死亡保險│0000000   │92年3月13日 │另退保費97800元 │
│    │        │        │          │        │      │金及紅利│          │            │兌現帳戶：台南33│
│    │        │        │          │        │      │        │          │            │支郵局（帳號：00│
│    │        │        │          │        │      │        │          │            │000000000000，戶│
│    │        │        │          │        │      │        │          │            │名：周東毅）。  │
├──┼────┼────┼─────┼────┼───┼────┼─────┼──────┼────────┤
│3   │同上    │同上    │同上      │同上    │同上  │教育年金│200000    │92年3月26日 │支票兌現日：9203│
│    │        │        │          │        │      │        │          │            │31；被保人死亡後│
│    │        │        │          │        │      │        │          │            │，每年給付（受益│
│    │        │        │          │        │      │        │          │            │人：周東毅）    │
├──┼────┼────┼─────┼────┼───┼────┼─────┼──────┼────────┤
│4   │同上    │同上    │同上      │同上    │同上  │教育年金│200000    │93年3月22日 │支票兌現日：9303│
│    │        │        │          │        │      │        │          │            │31；被保人死亡後│
│    │        │        │          │        │      │        │          │            │每年給付（受益人│
│    │        │        │          │        │      │        │          │            │：周東毅）      │
├──┼────┼────┼─────┼────┼───┼────┼─────┼──────┼────────┤
│5   │同上    │同上    │同上      │同上    │同上  │教育年金│200000    │94年3月9日  │支票兌現日：9403│
│    │        │        │          │        │      │        │          │            │15；被保人死亡後│
│    │        │        │          │        │      │        │          │            │每年給付（受益人│
│    │        │        │          │        │      │        │          │            │：周東毅）      │
├──┼────┼────┼─────┼────┼───┼────┼─────┼──────┼────────┤
│6   │83年5月 │國泰新平│500       │1年     │戊○○│死亡保險│0000000   │85年4月24日 │受益人：戊○○  │
│    │10日    │安意外險│          │        │      │金      │          │            │                │
├──┼────┼────┼─────┼────┼───┼────┼─────┼──────┼────────┤
│7   │83年11月│國泰新平│400       │1年     │戊○○│死亡保險│0000000   │85年4月24日 │受益人：戊○○  │
│    │11日    │安意外險│          │        │      │金      │          │            │                │
├──┼────┼────┼─────┼────┼───┼────┼─────┼──────┼────────┤
│8   │83年11月│國泰定期│1000      │30 年   │戊○○│死亡保險│00000000  │92年3月21日 │另補收保費：3786│
│    │11日    │保險    │          │        │      │金      │          │            │00元。支票兌現日│
│    │        │        │          │        │      │        │          │            │期：920327；兌現│
│    │        │        │          │        │      │        │          │            │帳戶：台南2支郵 │
│    │        │        │          │        │      │        │          │            │局（帳號：003102│
│    │        │        │          │        │      │        │          │            │00000000，戶名：│
│    │        │        │          │        │      │        │          │            │戊○○）        │
├──┼────┼────┼─────┼────┼───┼────┼─────┼──────┼────────┤
│9   │83年11月│國泰企管│1500      │1年     │戊○○│死亡保險│00000000  │85年4月24日 │受益人：戊○○  │
│    │11日    │人員意外│          │        │      │金      │          │            │                │
│    │        │險      │          │        │      │        │          │            │                │
├──┼────┼────┼─────┼────┼───┼────┼─────┼──────┼────────┤
│10  │83年12月│國泰福利│100       │1年     │戊○○│死亡保險│0000000   │85年4月24日 │受益人：戊○○  │
│    │16日    │團險    │          │        │      │金      │          │            │                │
├──┼────┼────┼─────┼────┼───┼────┼─────┼──────┼────────┤
│11  │80年1月 │南山子女│80        │        │周佳霖│死亡保險│0000000   │85年4月1日  │子女教育年金保險│
│    │5日     │教育保險│          │        │      │金      │          │            │，自860105至9401│
│    │        │        │          │        │      ├────┼─────┼──────┤05，豁免保費5551│
│    │        │        │          │        │      │子女教育│80000     │89年1月5日  │20元，支票兌現日│
│    │        │        │          │        │      │年金保險├─────┼──────┤期：850409；兌現│
│    │        │        │          │        │      │        │160000    │92年1月5日  │帳戶：安平郵局（│
│    │        │        │          │        │      │        │          │            │局號：0000000 ，│
│    │        │        │          │        │      │        │          │            │帳號：000000-0) │
├──┼────┼────┼─────┼────┼───┼────┼─────┼──────┼────────┤
│12  │80年1月 │南山個人│300       │        │周佳霖│死亡保險│0000000   │85年8月20日 │兌現日期：850822│
│    │5日     │意外險  │          │        │      │金      │          │            │；兌現帳戶：安平│
│    │        │        │          │        │      │        │          │            │郵局（局號：0031│
│    │        │        │          │        │      │        │          │            │040，帳號：02269│
│    │        │        │          │        │      │        │          │            │4-6）           │
├──┼────┼────┼─────┼────┼───┼────┼─────┼──────┼────────┤
│13  │80年1月 │南山人壽│50、180、 │20 年   │戊○○│死亡保險│0000000   │85年4月1日  │兌現日期：850409│
│    │6日     │保險（主│、200、50 │        │      │金      │0000000   │85年4月23日 │；兌現帳戶：土銀│
│    │        │約、定期│（82年8月 │        │      │        │          │            │台南分行（帳號：│
│    │        │壽險附約│ 16日加保 │        │      │        │          │            │000000000000）。│
│    │        │、意外險│ ）       │        │      │        │          │            │兌現日期：850430│
│    │        │、重大疾│          │        │      │        │          │            │；兌現帳戶：中國│
│    │        │病附約）│          │        │      │        │          │            │信託台南分行（帳│
│    │        │        │          │        │      │        │          │            │號：000000000000│
│    │        │        │          │        │      │        │          │            │）              │
├──┼────┼────┼─────┼────┼───┼────┼─────┼──────┼────────┤
│14  │80年1月 │南山人壽│70、70（82│20 年   │戊○○│死亡保險│0000000   │85年8月20日 │兌現日期：850820│
│    │6日     │保險（主│年8月16日 │        │      │金      │          │            │兌現帳戶：土銀台│
│    │        │約、重大│加保）    │        │      │        │          │            │南分行（帳號：03│
│    │        │疾病附約│          │        │      │        │          │            │0000000000）    │
│    │        │）      │          │        │      │        │          │            │                │
└──┴────┴────┴─────┴────┴───┴────┴─────┴──────┴────────┘
附錄本案論罪科刑法條全文：
刑法第212條
偽造、變造護照、旅券、免許證、特許證及關於品行、能力服務
或其他相類之證書、介紹書，足以生損害於公眾或他人者，處1
年以下有期徒刑、拘役或3百元以下罰金。
刑法第214條
明知為不實之事項，而使公務員登載於職務上所掌之公文書，足
以生損害於公眾或他人者，處3年以下有期徒刑、拘役或5百元以
下罰金。
刑法第216條
行使第210條至第215條之文書者，依偽造、變造文書或登載不實
事項或使登載不實事項之規定處斷。
刑法第339條
意圖為自己或第三人不法之所有，以詐術使人將本人或第三人之
物交付者，處5年以下有期徒刑、拘役或科或併科1千元以下罰金
。
以前項方法得財產上不法之利益或使第三人得之者，亦同。
前二項之未遂犯罰之。


司法院資訊處製作；財團法人民間司法改革基金會備份。
